【裁判字號】    97,上,395
【裁判日期】    970702
【裁判案由】    確認抵押債權不存在等
【裁判全文】
臺灣高等法院民事判決                   97年度上字第395號
上  訴  人  丙○○（原名蘇金怨）
訴訟代理人  蘇清文律師
            溫思廣律師
被  上訴人  乙○○
訴訟代理人  甲○○
上列當事人間請求確認抵押債權不存在事件，上訴人對於中華民
國97年3月26日臺灣板橋地方法院96年度訴字第1856號第一審判
決提起上訴，本院於97年6月18日言詞辯論終結，判決如下：
    主      文
上訴駁回。
第二審訴訟費用由上訴人負擔。
    事實及理由
壹、程序部分
    按確認法律關係之訴，非原告有即受確認判決之法律上利益
    者，不得提起之，民事訴訟法第247條第1項前段定有明文。
    所謂即受確認判決之法律上利益，係指因法律關係之存否不
    明確，致原告在私法上之法律地位有受侵害之危險，而此項
    危險得以對於被上訴人之確認判決除去者而言。故確認法律
    關係成立不成立之訴，茍具備前開要件，即得謂有即受確認
    判決之法律上利益，縱其所求確認者為他人間之法律關係，
    亦非不得提起（最高法院42年台上字第1031號判例意旨參照
    ）。上訴人起訴主張兩造間並無任何債權債務關係存在，亦
    未曾提供其所有坐落臺北縣中和巿外員山段290之12地號、
    權利範圍2分之1之土地及其上臺北縣中和巿外員山段1651建
    號即門牌號碼臺北縣中和巿自治街58號、58號2樓房屋（下
    稱系爭不動產），設定本金最高限額新臺幣（下同）300 萬
    元之抵押權（下稱系爭抵押權）予被上訴人，且兩造素不相
    識，將來更無發生債權債務關係之可能等語，為被上訴人所
    否認，並抗辯上訴人與其配偶王振馨共同向訴外人甲○○借
    款250 萬元，並由上訴人提供系爭不動產設定最高限額抵押
    權以為擔保，嗣甲○○即將該借款債權及最高限額抵押權均
    讓與上訴人。兩造對於系爭抵押權及其所擔保債權存在與否
    既有爭議，且被上訴人已就系爭不動產聲請原法院裁定准予
    拍賣，有民國（下同）96年8月1日板院輔非祥96年度拍字第
    2557 號通知影本1份存卷足憑（原審卷第11頁），是上訴人
    私法上之地位即有受侵害之危險，且得以本件確認訴訟之判
    決除去，揆諸前揭說明，上訴人提起本件確認之訴即有受確
    認判決之法律上利益。
貳、實體部分：
一、上訴人起訴主張：上訴人日前調閱其所有系爭不動產之登記
    謄本時，竟發現其上登記有本金最高限額300 萬元、權利存
    續期間自85年5月18日起至115 年5月17日止，權利人為被上
    訴人之抵押權，惟上訴人與被上訴人素不相識，亦從未有何
    金錢上之往來，依最高限額抵押權應從屬於一定法律關係之
    原則，系爭抵押權當屬無效；縱認系爭抵押權為有效，惟兩
    造間並無既存債權，將來更無發生新債權債務關係之可能，
    則系爭抵押權設定登記亦應予塗銷。為此提起本訴，求為判
    決：(一)確認被上訴人就上訴人所有系爭不動產、存續期間自
    85年5月18日起至115 年5月17日止、所設定之本金最高限額
    300 萬元抵押權所擔保之債權不存在，(二)被上訴人應將前項
    抵押權設定登記予以塗銷。
二、被上訴人則以：
  (一)上訴人與其配偶王振馨自80幾年起陸續共同向甲○○借款合
    計100萬元，迄至85年5月間，上訴人夫婦在尚未清償上開債
    務之情況下，又向甲○○表示另有一債權人施克強，時間一
    到都會準時來要利息，且利息很高，故央求甲○○協助清償
    其等對施克強之債務150 萬元。甲○○原以上訴人夫婦向渠
    所借款項尚未清償為由不肯再出借，嗣甲○○與被上訴人商
    量後，即告知上訴人夫婦已將上開100 萬元之借款債權讓與
    被上訴人，並表示上訴人夫婦若要再借貸150 萬元，該借款
    債權亦將讓與被上訴人，且需設定不動產抵押權與被上訴人
    以為擔保，上訴人夫婦乃同意於塗銷系爭不動產前一順位抵
    押權人黃明號之抵押權後，再設定第一順位之最高限額抵押
    權予被上訴人。兩造遂訂立系爭抵押權之設定契約書及抵押
    借款合約書，並據以辦理系爭抵押權設定登記，同時，由上
    訴人簽發面額250 萬元、票據號碼019530本票及發票同意書
    各1紙，甲○○則以其配偶廖敏男所簽發、面額150萬元之支
    票1 紙交予上訴人夫婦兌現使用，故上訴人夫婦獲得甲○○
    資金之挹注後，旋即於同年月28日塗銷系爭不動產前一抵押
    權人黃明號之抵押權，足證兩造間確有消費借貸契約存在。
  (二)上訴人與其配偶王振馨向甲○○借款250 萬元，依同意書之
    內容可知，雙方約定利息以月利率2%計付，每月應付利息為
    5 萬元，故上訴人自借款後，為按月支付利息，便開立王振
    馨個人或其等女婿鄭水春、兒子王仁盟、女兒王瑞格之支票
    支付，且每兩個月定額為10萬元等語，資為抗辯。
三、原審為上訴人敗訴之判決，上訴人提起上訴，上訴聲明為：
    (一)原判決廢棄。(二)確認被上訴人就上訴人所有系爭不動產，
    存續期間自85年5月18日起至115 年5月17日止，所設定之本
    金最高限額300 萬元抵押權及其所擔保之債權均不存在。(三)
    被上訴人應將前項抵押權設定登記予以塗銷。被上訴人答辯
    聲明：上訴駁回。
四、本件不爭執事項：上訴人所有座落臺北縣中和市○○○段29
    0之12地號、權利範圍2分之1之土地及其上臺北縣中和市○
    ○○段1651建號即門牌號碼臺北縣中和市○○街58號、58號
    2樓房屋於85年5 月22日設定本金最高限額300萬元之抵押權
    予被上訴人，權利存續期間自85年5月18日起至115年5月17
    日止。
五、本件爭點：被上訴人對於上訴人是否有250萬元借款債權存
    在？
六、按當事人主張有利於己之事實者，就其事實有舉證之責任。
    民事訴訟法第277 條本文定有明文。被上訴人稱上訴人與其
    夫王振馨向訴外人甲○○借款合計達250 萬元，其受讓甲○
    ○之債權云云。被上訴人應就債權讓與人甲○○交付金錢予
    上訴人及其夫王振馨及消費借貸意思表示合致負舉證責任。
  (一)被上訴人稱上訴人與其夫王振馨於85年5 月間最後一次欲向
    訴外人甲○○借款150 萬元，由上訴人提供系爭不動產設定
    系爭抵押權為擔保，提出上訴人簽立之85年5 月28日抵押借
    款合約書、票號019530之本票乙紙、同意書為證（原審卷第
    47、61、62頁），上訴人否認前開抵押借款合約書、同意書
    、本票係其本人所為。證人王振馨證述略稱：同意書及抵押
    借款合約書上蘇金怨及王振馨的簽名都是伊簽的，印章也是
    伊蓋的，本票上發票人的印章因太久不記得是否係伊所蓋等
    語（原審卷第138至141頁）。證人甲○○證稱略以：本票是
    5 月28日早上在里長辦公室寫的，伊有看到本票是王振馨寫
    的等語（原審卷第73頁）。由證人證言可知前開抵押借款合
    約書、票號019530之本票、同意書係上訴人之夫王振馨所簽
    章，而非上訴人，可以認定。
  (二)證人甲○○於原審證稱略以：上訴人的先生王振馨於80年間
    常和伊借錢周轉，借錢都是王振馨跟伊說，來拿錢的偶而是
    上訴人，起初都是3萬、5萬、8 萬、10萬不等，剛開始都有
    還，後來有時有還有時沒有還，借錢時都有開支票，沒還錢
    的部分支票都放在伊這邊，85年5 月累積借款未還的金額將
    近100萬元，王振馨還要再跟伊借150萬元，伊先生不准伊借
    ，除非有擔保品，王振馨說可以提供擔保品，要伊再借他15
    0萬元，並且把該擔保品上原設定150萬元之抵押權塗銷後，
    再設定300萬元抵押權給伊，伊實際共借給王振馨250萬元等
    語（原審卷第72至73頁），另提出發票日為85年5 月28日、
    面額150萬元、發票人廖敏男之支票乙紙為證（即被證9，原
    審卷第87頁）。證人王振馨證述略稱：伊係向甲○○簽六合
    彩，不是向甲○○借錢。甲○○做六合彩組頭，伊簽注的時
    候沒有付簽注金，之後輸了甲○○要求給利息，最初要月息
    三分，伊不清楚欠了多少簽注金，因為有時候伊贏了也沒有
    向甲○○要錢，伊之前有用王仁盟及鄭水春的支票，也用現
    金付過利息，甲○○每2、3個月就會來收10萬元的利息，85
    年5 月28日、面額150萬元支票（即被證9）不記得為何交給
    施克強，應該是甲○○拿去幫伊塗銷黃明號的抵押權等語（
    原審卷第138至142頁）。經查，發票日85年5月28日、面額1
    50萬元、發票人廖敏男之支票由訴外人施克強背書後於同日
    提示兌現，有支票影本在卷可稽（原審卷第87頁）；次查，
    系爭不動產原設定本金最高限額180 萬元抵押權予訴外人黃
    明號，於85年5 月28日以抵押權所擔保之債權全部清償為由
    申請塗銷，有臺北縣中和地政事務所96年11月26日北縣中地
    登字第0960016305號函附土地登記申請書在卷可稽（原審卷
    第100至115頁）。綜上事證，王振馨確實於85年5 月間向甲
    ○○借款150萬元用以清償對訴外人施克強之債務，並塗銷
    擔保該債務而設定之抵押權。
  (三)被上訴人辯稱王振馨向甲○○借款合計250 萬元，以月利率
    2%計息，每月應繳納利息5 萬元，每兩個月即以渠個人、女
    婿鄭水春、兒子王仁盟或女兒王瑞格下列支票支付利息：
    發票人為鄭水春，發票日為86年9月5日，面額為10萬元，支
    票號碼0000000，發票人為王仁盟，發票日均為86年11月7
    日，面額分別為5萬5千元、4萬5千元，支票號碼分別為0000
     000、0000000，發票人為王瑞格，發票日分別為87年2月
    10日、同年3月10日，面額均為5萬元，支票號碼分別為0000
    000、0000000（或為0000000 號），發票人為王仁盟，發
    票日為87年6月23日，面額為10萬元，支票號碼189343，
    發票人為王振馨，發票日為87年11月1 日，面額為10萬元，
    支票號碼0000000，發票人為王振馨，發票日為87年12月1
    日，面額為10萬元，支票號碼為0000000，發票人為王振
    馨，發票日為88年1月1日，面額為10萬元，支票號碼為0000
    000，發票人為王振馨，發票日為88 年3月1日，面額為10
    萬元，支票號碼為0000000。惟查，前開支票號碼0000000
    及、、、之支票係由甲○○提示，有中和地區農會
    96年11月30日北縣中農信字第0960100991號函併附支票影本
    在卷可稽（原審卷第116至120頁），其餘支票無證據可證明
    係交由甲○○提示兌現，且前開支票發票日相隔1個月至4個
    月不等，與被上訴人所稱每2 個月固定支付10萬元利息乙節
    不符，是以，無法逕認前開支票係王振馨支付250 萬元債務
    之利息。
  (四)被上訴人未立證證明甲○○與王振馨或上訴人間有另借款10
    0 萬元。綜上，甲○○於85年5月間借款150萬元予上訴人之
    夫王振馨，可以認定。
七、85年5 月28日簽立之抵押借款合約書、同意書及本票固為上
    訴人之夫王振馨所為，詳前述。惟查，證人王振馨稱伊有先
    跟上訴人說欠甲○○錢，要簽上訴人的名字（原審卷第140
    頁）。證人甲○○證述略以：當時是王振馨提供資料給伊，
    伊請代書到王振馨里長辦公室簽契約後拿去辦理，5 月28日
    當天早上伊和代書去里長辦公室辦理設定抵押權手續時，伊
    就有看到抵押借款合約，合約書是在里長辦公室寫的，至於
    合約書上是誰簽名伊沒有注意，當時在場人有伊、里長、代
    書、里長太太在辦公室內走來走去，本票也是當天早上在里
    長辦公室寫的，伊有看到本票是王振馨寫的等語（原審卷第
    72至74頁）。由上開證言顯見王振馨於85年5 月間向甲○○
    借款，已告知上訴人係以上訴人之名義借款，且於辦理系爭
    抵押權設定手續及簽署相關抵押借款合約書、同意書、本票
    等文件時，上訴人在現場，當時辦理抵押權設定之標的物係
    上訴人所有之不動產，且為辦理抵押權設定手續在辦公室內
    簽署抵押借款合約書、同意書及簽發本票，並蓋用上訴人之
    印章，提出系爭不動產權狀正本交予代書辦理，是上訴人對
    於設定系爭抵押權及王振馨以上訴人名義簽署抵押借款合約
    書、同意書及簽發本票應係知悉，上訴人既對於王振馨以上
    訴人名義為借款人而簽署抵押借款合約書、同意書及簽發本
    票及提供系爭不動產設定抵押權以為擔保等情未為反對，足
    認上訴人有承擔王振馨對甲○○借款債務之意思，而甲○○
    在場知悉此情不表示反對，亦足認其同意上訴人為債務承擔
    。從而，上訴人就王振馨對甲○○借款債務之範圍內，自負
    有清償之責，可以認定。上訴人稱王振馨為無權代理設定系
    爭抵押權，上訴人僅在場，不知系爭抵押權設定事宜，為單
    純之沉默，無默示之意思表示等語，為不可採。
八、證人甲○○證稱因被上訴人未結婚前都幫忙伊做事，賺的錢
    都存在伊這邊，被上訴人只拿一些零用金，所以伊就想將25
    0 萬元的借款設定抵押權給被上訴人，當作以後幫忙他結婚
    的基金。王振馨知道本件抵押權要設定給被上訴人，伊是在
    里長辦公室告訴王振馨，他說他沒資格管伊設定給誰等語（
    原審卷第73至75頁）。依證人證言，甲○○於85年5 月間借
    款150 萬元予王振馨之同時，即告知將該借款債權讓與予被
    上訴人，且未經王振馨或上訴人異議，足認上訴人與王振馨
    確已知悉甲○○將150 萬元借款債權讓與予被上訴人。而上
    訴人既承擔王振馨對甲○○之150 萬元借款債務，詳前述，
    甲○○復將該借款債權讓與予被上訴人，則被上訴人得對上
    訴人主張有150萬元借款債權，可以認定。
九、按最高限額抵押權係對於債權人一定範圍內之不特定債權，
    預定一最高限額，由債務人或第三人提供抵押物予以擔保之
    特殊抵押權。故最高限額抵押權所擔保債權必須為一定範圍
    內所發生之債權。準此以觀，最高限額抵押權不僅有其特定
    性，且最高限額抵押權係從屬於此一定範圍內之法律關係，
    最高限額抵押權所擔保者，即係此項法律關係所不斷發生之
    債權，該一定範圍之法律關係即為最高限額抵押權之基礎關
    係。最高法院86年度台上字第3114號判決意旨參照。
  (一)查系爭抵押權設定契約書所附之其他約定事項第1條約定：
    「本抵押權設定契約書之擔保物提供人（即義務人）所提供
    之本抵押物，其擔保範圍包括義務人、債務人對抵押權人乙
    ○○現在（包括過去所負現在尚未清償）及將來所負之借款
    、票款、保證、損害賠償等暨其他一切債務，即在本抵押權
    設定契約書所定債權最高限額以內為清償本金、利息、遲延
    利息、違約金、實行抵押權之費用及因債務不履行所發生損
    害之賠償。」，有抵押權設定契約書及其他約定事項等影本
    在卷可稽（原審卷第31至32頁），兩造既約定系爭抵押權所
    擔保之基礎法律關係包括「借款」、「票款」、「保證」等
    債務，被上訴人得對上訴人主張有150 萬元借款債權，詳前
    述，與最高限額抵押權之從屬性無違。上訴人主張系爭抵押
    權違反抵押權從屬性原則，應係無效云云，為無理由。
  (二)系爭抵押權之存續期間係自85年5月28日起至115 年5月27日
    止，上訴人對被上訴人所負150 萬元借款債務係在該抵押權
    存續期間內發生，且尚未清償，自屬系爭抵押權擔保之範圍
    。又上訴人未立證證明兩造於將來不可能再發生債權債務關
    係，則上訴人主張系爭抵押權所擔保之債權已不存在，並訴
    請塗銷該抵押權設定登記云云，為無理由。
十、上訴人已承擔其夫王振馨對甲○○150 萬元之借款債務，甲
    ○○復將該借款債權讓與予被上訴人，同時將系爭不動產設
    定系爭抵押權予被上訴人，上訴人請求確認被上訴人就其所
    有系爭不動產、存續期間自85年5月18日起至115 年5月17日
    止，所設定之本金最高限額300萬元抵押權所擔保之債權不
    存在，以及請求被上訴人應將系爭抵押權設定登記予以塗銷
    ，均無理由，應予駁回。
十一、綜上所述，原審為上訴人敗訴之判決，並無不合。上訴意
      旨指摘原判決不當，求予廢棄改判，為無理由，應予駁回
      。
十二、本件事證已臻明確，兩造其餘攻擊防禦方法及未經援用之
      舉證，經審酌核與本件判決結果不生影響，不再逐一論述
      ，附此敘明。
十三、據上論結，本件上訴為無理由，依民事訴訟法第449條第1
      項、第78條，判決如主文。
中    華    民    國    97    年    7     月    2     日
                    民事第二庭
                        審判長法  官  吳謙仁
                              法  官  蘇瑞華
                              法  官  李瓊蔭
正本係照原本作成。
如不服本判決，應於收受送達後20日內向本院提出上訴書狀，其
未表明上訴理由者，應於提出上訴後20日內向本院補提理由書狀
（均須按他造當事人之人數附繕本）上訴時應提出委任律師或具
有律師資格之人之委任狀；委任有律師資格者，另應附具律師資
格證書及釋明委任人與受任人有民事訴訟法第466條之1第1項但
書或第2項（詳附註）所定關係之釋明文書影本。
中    華    民    國    97    年    7     月    3     日
                              書記官  王才生
附註：
民事訴訟法第466條之1（第1項、第2項）：
對於第二審判決上訴，上訴人應委任律師為訴訟代理人。但上訴
人或其他法定代理人具有律師資格者，不在此限。
上訴人之配偶、三親等內之血親、二親等內之姻親，或上訴人為
法人、中央或地方機關時，其所屬專任人員具有律師資格並經法
院認為適當者，亦得為第三審訴訟代理人。


司法院資訊處製作；財團法人民間司法改革基金會備份。
